ACORDAO-COMPLETO-2416440

ACÓRDÃO 1752/2020 ATA 25/2020 - PLENÁRIO

VISTOS, relatados e discutidos estes autos que tratam de Representação de iniciativa da Secretaria de Controle Externo de Aquisições Logísticas (Selog) , com o objetivo de analisar os preços praticados por hospitais brasileiros na aquisição de insumos médico-hospitalares relativos à realização dos procedimentos oftalmológicos denominados Vitrectomia e Facoemulsificação, nos quais a empresa Novartis Biociências S.A. sagrou-se vencedora;
ACORDAM os ministros do Tribunal de Contas da União, reunidos em Sessão do Plenário, ante as razões expostas pelo relator, em:
9.1. conhecer da presente representação, satisfeitos os requisitos de admissibilidade constantes nos arts. 235 e 237, VI, do Regimento Interno deste Tribunal, e no art. 103, § 1º, da Resolução - TCU 259/2014, para, no mérito, considerá-la procedente;
9.2. determinar à Empresa Brasileira de Serviços Hospitalares (Ebserh) , com fundamento no art. 250, inciso II, do Regimento Interno/TCU, que defina os códigos Catmat que deverão ser utilizados nas aquisições de insumos médico-hospitalares relativos à realização dos procedimentos oftalmológicos denominados Vitrectomia e Facoemulsificação, e adote medidas no sentido de orientar os hospitais a ela vinculados quanto à necessidade de sua observância e indicação nos editais para compras desses itens, com vistas a garantir a utilização da referência adequada no Banco de Preços em Saúde, em obediência ao art. 2º da Instrução Normativa SLTI/MPDG nº 2, de 16/8/2011, e informe ao TCU, no prazo de 90 dias, os encaminhamentos realizados;
9.3. determinar à Fundação Hospitalar Getúlio Vargas, com fundamento no art. 250, inciso II, do Regimento Interno/TCU, que somente permita que eventuais adesões à ata registro de preços 4775, decorrente do pregão eletrônico 104/2019, sejam proporcionais ao valor de R$ 344.929,12 e não ao valor registrado de R$ 4.139.149,44, em razão do descumprimento do art. 9º, inciso III, do Decreto 7.892, de 23/1/2013, e informe ao TCU, no prazo de 30 dias, os encaminhamentos realizados e a comprovação de ajuste no sistema de registro de preços; e
9.4. dar conhecimento deste acórdão ao Ministério da Saúde, à Empresa Brasileira de Serviços Hospitalares, à Fundação Hospitalar Getúlio Vargas, ao Hospital Universitário Cassiano Antônio Moraes (Universidade Federal do Espírito Santo) , ao Hospital das Clínicas da Universidade Federal de Goiás, ao Hospital das Clínicas do Triângulo Mineiro, ao Hospital das Clínicas da Universidade Federal do Paraná, à Universidade Federal de Pernambuco, ao Hospital Universitário Betina Ferro e Souza e ao Hospital das Clínicas de Minas Gerais, informando que o Relatório e Voto que o subsidiam podem ser consultados no endereço www.tcu.gov.br\acordaos.

Representação com o objetivo de analisar os preços praticados por hospitais brasileiros na aquisição de insumos médico-hospitalares relativos à realização dos procedimentos oftalmológicos denominados Vitrectomia e Facoemulsificação.

Empresa Brasileira de Serviços Hospitalares; Ministério da Saúde (vinculador).

3. Interessados/Responsáveis:
3.1. Interessados: Fundação Getúlio Vargas (33.641.663/0001-44); Novartis Biociências S.A. (56.994.502/0025-07); Universidade Federal de Goiás (01.567.601/0001-43); Universidade Federal do Espírito Santo (32.479.123/0001-43).

13.1. Ministros presentes: Ana Arraes (na Presidência), Walton Alencar Rodrigues, Benjamin Zymler, Augusto Nardes (Relator), Aroldo Cedraz, Raimundo Carreiro e Bruno Dantas.
13.2. Ministro-Substituto convocado: Augusto Sherman Cavalcanti.
13.3. Ministros-Substitutos presentes: Marcos Bemquerer Costa e Weder de Oliveira.

AUGUSTO NARDES

Trata-se de Representação de iniciativa da Secretaria de Controle Externo de Aquisições Logísticas (Selog) com o objetivo de analisar os preços praticados por hospitais brasileiros na aquisição de insumos médico-hospitalares relativos à realização dos procedimentos oftalmológicos denominados Vitrectomia e Facoemulsificação, nos quais a empresa Novartis Biociências S.A. sagrou-se vencedora. 
2. 	Transcrevo, com ajustes de forma, o essencial da derradeira instrução lavrada por auditor da Selog (peça 88) , que contou com a anuência do corpo dirigente daquela unidade (peças 89 e 90) .
"1.	A partir das análises realizadas no TC Processo 035.848/2019-7 e no TC Processo 014.743/2019-1, vislumbrou-se a possibilidade de que poderia haver considerável variação nos preços ofertados pela empresa Novartis em certames realizados pela Administração Pública, uma vez que é a única que tem demonstrado interesse em contratar com a Administração conforme as condições e especificações técnicas do objeto exigido nas licitações analisadas.
2.	Assim, procedeu-se à análise dos preços praticados por hospitais brasileiros na aquisição de insumos médico-hospitalares relativos à realização dos procedimentos oftalmológicos denominados Vitrectomia e Facoemulsificação, nos quais a empresa Novartis Biociências S.A. sagrou-se vencedora.
3.	Em instrução à peça 5, em virtude de diferenças consideráveis nos preços praticados por hospitais brasileiros na aquisição de insumos médico-hospitalares idênticos da empresa Novartis, propôs-se ouvir o Ministério da Saúde e a Empresa Brasileira de Serviços Hospitalares sobre eventuais medidas que podem ser adotadas visando à padronização ou estabelecimento de referencial de preços para tais contratações, além de alguns hospitais a respeito de questões relacionadas a contratações em andamento, proposta aceita pelo Relator, conforme despacho à peça 8.
4.	Promovidas as oitivas e diligências quanto às questões levantadas por esta Unidade Técnica, passa-se a analisar as respostas apresentadas, tópico a tópico, conforme transcrição/contextualização a seguir.
	E. Exame Técnico

	Ministério da Saúde (peça 50) 
Item 'a' da oitiva: viabilidade de inserir os insumos necessários à realização dos procedimentos de Vitrectomia e Facoemulsificação, a exemplo dos elencados na da Tabela 3 da instrução em anexo, no Banco de Preços em Saúde (BPS) , de maneira a uniformizar e estabelecer limites de razoabilidade para essas contratações em vista das relevantes diferenças nos preços praticados pela Administração nos certames analisados
Item 'b' da oitiva: viabilidade de padronização ou estabelecimento de referencial de preços para as contratações de insumos médico-hospitalares necessários à realização dos procedimentos de Vitrectomia e Facoemulsificação
Contextualização: vislumbrou-se que uma das alternativas possíveis seria a inclusão dos insumos, pelo Ministério da Saúde, no Banco de Preços em Saúde (BPS) , sistema criado pelo órgão em 1998 com o objetivo de registrar e disponibilizar, online, informações sobre compras de medicamentos e produtos para a saúde.
Manifestação do órgão/entidade (peça 50, p. 22) :
a) a Coordenação de Acompanhamento e Qualificação da Gestão de Preços em Saúde (Coagep) disponibiliza, por meio do BPS, os códigos e descritivos do Catálogo de Materiais do Sistema Integrado de Administração de Serviços Gerais (Catmat - Siasg) , após estudo de padronização de descrições de insumos da saúde realizado pela equipe da unidade catalogadora do Ministério (peça 50, p. 22) ;
b) os códigos e respectivos descritivos são de uso obrigatório nas aquisições realizadas via sistema Comprasnet e os resultados das compras ficam disponíveis no Sistema BPS, objetivando oferecer aos gestores preços praticados e diminuir a assimetria de informações ainda existentes no Brasil no âmbito deste mercado;
c) da lista de itens constantes da Tabela 3 da instrução à peça 5, referente ao Ofício 3236/2019-TCU/Selog (peça 11) , de 119 itens, apenas oito não foram identificados no BPS, devido à ausência de maior detalhamento na descrição, e a maioria dos itens listados estariam padronizados; 
d) apresentou tabela (peça 50, p. 24-36) com o cadastro no Catálogo de Materiais do Governo Federal (Catmat) de vários dos itens apontados.
Empresa Brasileira de Serviços Hospitalares - Ebserh (peças 70 a 77) 
Item 'a' da oitiva: viabilidade de adoção de providências para orientar os Hospitais ligados à Ebserh, bem como com vistas a identificar e mitigar distorções nos preços dos bens e serviços adquiridos para realização de procedimentos oftalmológicos denominados Vitrectomia e Facoemulsificação (a exemplo de possível decisão por aquisição centralizada, padronização dos produtos, ou estabelecimento de referencial de preços) , tendo em vista a variação de até 283% em produtos idênticos fornecidos pelo mesmo licitante, conforme destacado na tabela 3 da instrução em anexo
Manifestação do órgão/entidade (peça 70, p. 3-6) :
a) a Ebserh atuou desde 2012 em um processo intenso de centralização de compras públicas, visando, entre outros, à redução de custos por economia de escala, garantido o abastecimento das unidades e a padronização dos estoques e do parque tecnológico com itens de elevada qualidade (peça 70, p. 3) ;
b) ao ser criada, em 2012, incorporou a dinâmica de centralização de compras então adotada pelo Ministério da Educação (MEC) em parceria com o Fundo Nacional de Desenvolvimento da Educação (FNDE) , utilizada entre os anos de 2009 a 2012;
c) este modelo adotava o modo de operação central amplo, pelo qual as fases de planejamento da contratação e de seleção do fornecedor eram realizadas de forma central, com a formalização e gestão de contratos a cargo das unidades hospitalares participantes, via registro de preços;
d) por meio deste modelo a Ebserh realizou 51 licitações entre 2012 e 2018, com valor total homologado de R$ 2,5 bilhões (peça 70, p. 4) ;
e) em 2017 a empresa testou um modelo de contratação ultracentralizado, no qual era responsável pela contratação, seleção do fornecedor e gestão do contrato, com apoio dos representantes das unidades hospitalares no recebimento e no controle dos insumos recebidos; ainda que identificado que o modelo possui um potencial relevante, demanda uma estruturação central diferenciada, não sendo viável nesse momento;
f) o modelo de aquisições centralizadas do MEC/FNDE utilizado pela empresa ainda estaria em evolução;
g) em relação ao caso concreto, considerou interessante a oportunidade de incorporar os itens relacionados a procedimentos oftalmológicos como uma categoria de compra a ser centralizada;
h) 23 categorias de compras foram estudadas com base em critérios de priorização, contemplando potencial benefício na redução do custo total da compra e sua viabilidade de implantação. Nesse cenário, os insumos relacionados a procedimentos oftalmológicos estão distribuídos entre medicamentos e materiais hospitalares;
i) a estruturação cadenciada da centralização de compras na Ebserh demanda uma incorporação gradual de categorias em seu escopo. Entende-se como relevante a sugestão de incorporação desses itens em debate na centralização, como objeto a ser estudado em momento subsequente, mas acredita-se na relevância de dar seguimento aos estudos já priorizados, de acordo com a matriz de priorização disponibilizada (peça 70, p. 5) ;
j) em relação aos trabalhos de estabelecimento de referencial de preços, entende-se que é oportuno avançar nesse sentido após finalizados os trabalhos de padronização das especificações técnicas a serem adotados na Rede Ebserh;
k) acredita no potencial de resolutividade da questão posta pela Corte de Contas, que certamente se expande para as dezenas de milhares de itens necessários ao funcionamento dos hospitais da Rede Ebserh. No entanto, sugere a manutenção da estratégia de incorporação gradual das categorias e subcategorias de compras nas rotinas de centralização em instituição, viabilizando um alcance ainda maior sobre essa equalização de preços praticados na rede hospitalar;
Análise:
5.	Em que pese a obrigatoriedade de utilização do Código do Catálogo de Materiais e Serviços (Catmat) do Sistema Integrado de Administração de Serviços Gerais (Siasg) nas licitações realizadas na modalidade pregão eletrônico, como afirmado pelo Ministério da Saúde, nos editais dos certames analisados nem sempre consta o código de referência, como é possível verificar na Tabela 1, abaixo. 
6.	Além disso, diversos certames utilizaram um 'Código Siasg' que, aparentemente, não é o mesmo código existente no Catmat para os produtos adquiridos. No Pregão Eletrônico 111/2018, por exemplo, realizado pelo Hospital Universitário de São Luís - MA (número 19) , constam códigos desconhecidos (peça 87, p. 659-661) .
Tabela 1: referências utilizadas nos certames analisados e vinculação da instituição com a Ebserh
	Núm.
	Instituição
	Certame
	Referência
	Vinculação Ebserh
	Edital
Peça 87

	0
	Fundação Hospitalar Getúlio Vargas
	104/2019
	Não consta nenhum código
	Não
	1-40

	1
	Universidade Federal do Espírito Santo
	80/2018
	Código Catmat 
	ND
	41-92

	2
	Governo do Estado do Ceará
	852/2018
	Não analisado - outra UF
	Não
	ND

	3
	Policlínica Militar de Porto Alegre
	7/2018
	Não consta nenhum código
	Não
	93-133

	4
	Universidade Federal do Pará
	18/2018
	Código SIASG
	Sim
	134-175

	5
	Universidade Federal do Pará
	23/2018
	Código SIASG  
	Sim
	176-220

	6
	Núcleo do Grupamento Aéreo de Canoas - RS
	62/2018
	Código Catmat 
	Não
	221-254

	7
	Universidade Federal do Paraná
	95/2018
	Código Catmat 
	Sim
	255-284

	8
	Universidade Federal de Pernambuco
	120/2018
	Não consta nenhum código
	ND
	285-302

	9
	Universidade Federal de Goiás
	166/2018
	Não consta nenhum código
	Sim
	303-335

	10
	Governo do Estado do Ceará
	282/2018
	Não analisado - outra UF
	Não
	ND

	11
	Universidade Federal de Santa Catarina
	283/2018
	Código Catmat 
	ND
	336-364

	12
	Universidade Federal do Espírito Santo
	56/2019
	Código Catmat 
	ND
	365-414

	13
	Universidade Federal da Bahia
	48/2018
	Código Catmat 
	ND
	415-458

	14
	Universidade Federal de Goiás
	52/2019
	Não consta nenhum código
	Sim
	459-489

	15
	Hospital Geral de Fortaleza
	5/2018
	Não consta nenhum código
	Não
	490-520

	16
	Universidade Federal do Amazonas
	80/2018
	Não consta nenhum código
	Sim
	521-559

	17
	Hospital Militar de Recife
	15/2018
	Código Catmat 
	Não
	560-576

	18
	Universidade Federal do Pará
	21/2018
	Código SIASG  
	Sim
	577-617

	19
	Hospital Universitário de São Luís
	111/2018
	Código desconhecido
	Sim
	618-672

	20
	Governo do Distrito Federal
	276/2018
	Não analisado - outra UF
	Não
	ND

	21
	Hospital Universitário de Brasília
	87/2017
	Não consta nenhum código
	Sim
	673-695

	22
	Universidade Federal do Mato Grosso
	66/2018
	Não consta nenhum código
	Sim
	696-721

	23
	Universidade Federal do Mato Grosso
	49/2018
	Não consta nenhum código
	Sim
	722-752

	24
	Hospital Universitário do Piauí
	58/2018
	Código Catmat 
	Sim
	753-801

	25
	Universidade Federal de Goiás
	78/2018
	Não consta nenhum código
	Sim
	802-832

	26
	Hospital Militar de Recife
	4/2018
	Código Catmat 
	Não
	833-849

	27
	Governo do Estado do Ceará
	1525/2017
	Não analisado - outra UF
	Não
	ND

	28
	Universidade Federal do Espírito Santo
	31/2018
	Código Catmat 
	ND
	850-925

	29
	Hospital das Clínicas de Minas Gerais
	5/2018
	Código desconhecido
	Sim
	926-1020

	30
	Universidade Federal do Espírito Santo
	12/2018
	Código Catmat 
	ND
	1021-1049

Fonte: Editais dos certames analisados (peça 87) 
7.	Observou-se, ainda, que diversos dos códigos constantes nos editais são inconsistentes. No Pregão Eletrônico 23/2018, realizado pela Universidade Federal do Pará (número 5) , por exemplo, todos os produtos listados (peça 87, p. 197-200) possuem o mesmo código Siasg 196910, que diz respeito a 'Acessórios para estudo, treinamento, acessórios para treinamento', de acordo com pesquisa realizada no Siasg. 
8.	Além disso, dentre os certames analisados e que possuíam algum código, verifica-se que, para o mesmo produto, constam diferentes códigos Catmat. A Novartis apresenta nas suas propostas o 'Código Alcon' para cada produto analisado, sendo a base do estudo comparativo de preços, sintetizado à peça 3.
9.	À peca 85 consta a consolidação dos códigos disponíveis nos editais analisados para cada 'Código Alcon' dos produtos adquiridos. Nas linhas em amarelo são os casos em que o mesmo 'Código Alcon' possui três ou mais códigos Catmat correspondentes nos editais analisados.
10.	Como exemplo, o produto de 'Código Alcon' 8663 (kit de Injeção/Extração de óleo de silicone Constellation) foi listado nos editais analisados com os códigos 51034, 196910, 431598 e 449795, sendo os dois últimos referentes ao Catmat. 
11.	Já o produto de 'Código Alcon' 10592 (fibra ótica, ponta tipo Chandelier, 23G ou 25G) foi listado com os códigos 118592, 436994 e 439932, sendo os dois últimos referentes ao Catmat.
12.	Convém destacar que um dos objetivos do BPS é 'atuar como ferramenta de acompanhamento do comportamento dos preços no mercado de medicamentos e produtos para a saúde', como consta no sítio do Ministério da Saúde (https://www.saude.gov.br/gestao-do-sus/economia-da-saude/banco-de-precos-em-saude) . 
13.	A partir do momento em que não existe uma correlação precisa entre os códigos dos produtos licitados e os códigos existentes no BPS, o Gestor perde uma ferramenta importante para o controle dos preços praticados no âmbito da Administração Pública.
14.	Da tabela à peça 85, também é possível constatar que, no Pregão Eletrônico 56/2019, da Universidade Federal do Espírito Santo, os itens 9,10 e 11 correspondem a três tipos diferentes de lentes intraoculares, com dioptrias distintas, mas todas foram listadas com o código Catmat 442596, e o valor final de homologação foi de R$ 337,70, R$ 411,00 e R$ 330,53, respectivamente, com uma diferença de 24,3% para o mesmo código Catmat.
15.	Resta evidente, portanto, que situações como esta distorcem os dados existentes no BPS, o que prejudica sua utilização na elaboração de estimativas de preços de licitações. 
16.	Assim, é perfeitamente possível que as diferenças encontradas nos preços praticados pela empresa Novartis para o mesmo produto, que chegaram a 283,83% (peça 5, p. 5 - Tabela 3) , sejam consequência da falta de informações precisas quanto aos valores praticados em licitações públicas para os objetos pretendidos quando da elaboração da estimativa de preços da licitação, em função de inconsistências na classificação dos materiais segundo catálogos oficiais.
17.	A Ebserh, na resposta apresentada, indicou que não seria possível realizar, nesse momento, a padronização dos itens oftalmológicos analisados nesta representação, por já possuir um cronograma de racionalização de aquisições, em que pese entender pertinente a sugestão desta Unidade Técnica.
18.	Tal fato é justificável, uma vez que os valores envolvidos nas aquisições ora analisadas são, possivelmente, inferiores aos dos grupos eleitos como prioritários pela Ebserh no processo de racionalização de aquisições que a empresa desenvolve desde que foi criada, e não convém a esta Corte promover alterações no planejamento vigente (peça 70, p. 5) . 
19.	Entende-se que a Ebserh poderia, no entanto, vincular cada um dos produtos elencados à peça 3 a um único código Catmat (entende-se que para os itens com indicação do mesmo código Alcon, cabe o mesmo Catmat) , já definido no BPS, e informar aos hospitais a ela vinculados os códigos corretos a serem utilizados em licitações desses materiais, no intuito de minimamente orientar a padronização desses itens e evitar distorções de valores de referência. 
20.	Convém ressaltar que, aparentemente, não é atribuição do Ministério da Saúde realizar tal ajuste, pois os produtos já estão registrados no BPS. Seria necessária, portanto, a correta utilização das referências disponíveis pelos hospitais e unidades de saúde vinculados às instituições federais de ensino superior, o que caberia à Ebserh como agente vinculadora de vários hospitais universitários no País e dotada de missão voltada à melhoria da gestão dessas unidades.
21.	A Resolução 18, de 20/6/2017, da Comissão Intergestores Tripartite (https://www.saude.gov.br/gestao-do-sus/economia-da-saude/banco-de-precos-em-saude/comissao-intergestores-tripartite) , estabeleceu, no art, 3º, a obrigatoriedade, pela União, estados e municípios, de envio das informações de compras homologadas, por meio da alimentação direta no BPS.
22.	Neste sentido, convém recomendar à Ebserh que defina os códigos Catmat que deverão ser utilizados nas aquisições de insumos médico-hospitalares relativos à realização dos procedimentos oftalmológicos denominados Vitrectomia e Facoemulsificação, orientando os hospitais a ela vinculados quanto à necessidade de sua observância e indicação nos editais para compras desses itens, com vistas a garantir a utilização da referência adequada no Banco de Preços em Saúde.
23.	Propõe-se o envio à Ebserh do estudo ora realizado (peça 3) , que possui a referência de preços, em dólar, de praticamente todas as licitações de insumos oftalmológicos, para a realização de cirurgias de Catarata e de procedimentos de Facoemulsificação realizadas entre 2/2/2018 e 25/9/2019 (peça 5, p. 1) , além do respectivo 'Código Alcon' e dos códigos existentes no Banco de Preços da Saúde, como subsidio à recomendação proposta.
24.	Realizou-se, ainda, a diligência do Hospital das Clínicas da Universidade Federal do Triângulo Mineiro, do Hospital das Clínicas da Universidade Federal do Paraná, da Universidade Federal de Pernambuco, do Hospital Universitário Betina Ferro e Fogo e do Hospital das Clínicas de Minas Gerais no seguinte molde:
Diligenciar as entidades abaixo relacionadas, com fundamento nos artigos 157 e 187 do Regimento Interno deste Tribunal, para que, no prazo de quinze dias, encaminhe cópia, em meio eletrônico, da proposta oferecida pela empresa Novartis Biociências S.A. ou qualquer outro documento em que conste o 'Código Alcon' do produto e do contrato celebrado, decorrentes dos seguintes procedimentos licitatórios realizados, bem como as justificativas para a contratação por dispensa e inexigibilidade considerando a prática de se realizar licitação para os referidos insumos (a exemplo dos pregões eletrônicos 104/2019 da Fundação Hospitalar Getúlio Vargas, 58/2018 do Hospital Universitário do Piauí - UASG 155008, 5/2018 do Hospital das Clínicas de Minas Gerais - UASG 155021, 7/2018 da Policlínica Militar de Porto Alegre - UASG 160400 e 52/2019 da Universidade Federal de Goiás - UASG 153054
Contextualização: 
25.	A solicitação das informações aos hospitais acima listados ocorreu em virtude da ocorrência de diversas contratações da empresa Novartis por meio de dispensa e inexigibilidade, razão pela qual foi necessário verificar a aderência dos preços praticados aos dos certames listados na tabela à peça 3. 
26.	Todos os valores unitários serão apresentados já convertidos a partir da cotação do dólar comercial da data da proposta, obtida por meio do portal financeiro https://br.investing.com/.
27.	Uma análise mais aprofundada dos valores informados a partir das diligências somente foi realizada nos casos em que se verificou considerável divergência entre os valores máximos e mínimos obtidos da análise dos pregões (peça 3) .
28.	Além disso, os produtos adquiridos nas contratações a seguir analisadas e que não foram listados na tabela à peça 3 serão considerados residuais, uma vez que foram analisados, anteriormente, 31 certames, e os produtos que até então não foram adquiridos não serão referencial de preço para comparação.
Universidade Federal do Triângulo Mineiro (peça 83) 
Manifestação do órgão/entidade:
a) o Hospital apresentou os documentos referentes à contratação à peça 83. Na justificativa para a aquisição (peça 83, p. 2-3) , consta que a contratação está embasada no inciso I do art. 25 da Lei 8.666/1993, tendo em vista a inviabilidade de competição, uma vez que os insumos adquiridos foram utilizados no equipamento Constellation;
Análise:
29.	Os produtos adquiridos são apresentados abaixo, conforme dados constantes em tabela à peça 83, p. 7. A data de apresentação da proposta foi 21/6/2018, e a taxa de câmbio para o dólar comercial nesta data era de R$ 3,769/USD. 
30.	Da proposta de preços apresentada pela empresa Novartis (peça 83, p. 7) , apenas os itens 3, 4, 6, 8 e 9 possuem correspondência com o estudo anteriormente realizado (peça 3) . 
Tabela 2: valores constantes da proposta de preços apresentada pela empresa Novartis
	Item
	Código Alcon
	Descrição
	Valor unitário (USD) 
	Maior valor (USD) - peça 3
	Menor valor (USD) - peça 3

	3
	11803
	Kit 23 Gauge 
	657,20
	627,25
	627,25

	4
	8668
	Kit ponteira fragmentação Constellation
	53,99
	104,95
	57,58

	6
	8473
	Pinça 23 Gauge
	213,58
	399,46
	399,46

	8
	8340
	Pinça para limitante interna 25 Gauge
	213,58
	380,43
	380,43

	9
	10597
	Sonda endolaser reta 23 Gauge
	248,34
	272,85
	191,11

Fonte: peça 83, p. 7 e tabela à peça 3. Valor de conversão USD/BRL em 21/6/2018: R$ 3,769
31.	Na aquisição efetuada pelo hospital, os itens 6 e 8 apresentam valores consideravelmente abaixo dos anteriormente obtidos, e os demais valores encontram-se próximos aos anteriormente obtidos.
32.	Uma vez que os insumos adquiridos foram para uso nos equipamentos Novartis já utilizados pelo Hospital (peça 83, p. 3) , e partindo do pressuposto de que não seria possível a utilização de produtos de outros fabricantes nesse mesmo equipamento, a inexigibilidade estaria, em princípio, justificada. Ainda que não conste explicitamente que o Hospital já possui o equipamento, os itens adquiridos são insumos complementares a outros necessários para o procedimento cirúrgico, os quais a instituição provavelmente já possui.
Universidade Federal do Paraná (peças 60 e 61) 
Manifestação do órgão/entidade:
a) o Hospital apresentou os documentos referentes à contratação às peças 60 e 61. Na justificativa para a aquisição (peça 60, p. 17) , consta que a contratação está embasada no inciso I do art. 25 da Lei 8.666/1993, tendo em vista a inviabilidade de competição;
Análise:
33.	Os produtos adquiridos são apresentados abaixo, conforme dados constantes em tabela à peça 60, p. 123. A data de apresentação da proposta foi 6/11/2018, e a taxa de câmbio para o dólar comercial nesta data era de R$ 3,761/USD. O item 8081 não consta da base de dados anteriormente obtida e não será analisado
Tabela 3: valores constantes da proposta de preços apresentada pela empresa Novartis
	Código Alcon
	Descrição
	Valor unitário (USD) 
	Maior valor (USD) - peça 3
	Menor valor (USD) - peça 3

	9002
	Kit de Vitrectomia Constellation 
	503,32
	488,31
	442,36

	10597
	Sonda com ponta reta 23 Gauge
	224,94
	272,85
	191,11

	13465/13466
	Sonda de Endodiatermia 25/27G intraocular
	128,15
	195,06
	100,54

Fonte: peça 64, p. 123 e tabela à peça 3. Valor de conversão USD/BRL em 6/11/2018: R$ 3,761
34.	O item 9002 encontra-se acima do máximo valor até então obtido nas licitações analisadas (superior em 3%) , diferença não significativa, razão pela qual não será proposta nenhuma medida acerca dessa constatação. Os demais valores encontram-se dentro dos intervalos máximo e mínimo até então verificados.
35.	Uma vez que os insumos adquiridos foram para uso nos equipamentos Novartis em utilização pelo Hospital (peça 60, p. 17) , de forma a complementar produtos já existentes no estoque e que funcionam somente em conjunto com os adquiridos, a inexigibilidade estaria, em princípio, justificada.
Universidade Federal de Pernambuco (UFPE) (peças 24 a 28) 
Manifestação do órgão/entidade:
a) o Hospital apresentou os documentos referentes à contratação às peças 24 a 28. Na justificativa para a aquisição (peça 28, p. 3-4) , consta que a contratação está embasada no inciso I do art. 25 da Lei 8.666/1993, tendo em vista a inviabilidade de competição, uma vez que os insumos são para utilização no aparelho Facoemulsificador modelo Infinity Vision System já em utilização pelo Hospital;
Análise:
36.	Os produtos adquiridos são apresentados abaixo, conforme dados constantes em tabela à peça 26, p. 1. A data de apresentação da proposta foi 6/3/2017, e a taxa de câmbio para o dólar comercial nesta data era de R$ 3,138/USD. Os itens 11784 e 6355 não constam da base de dados anteriormente obtida e não serão analisados.
Tabela 4: valores constantes da proposta de preços apresentada pela empresa Novartis
	Código Alcon
	Descrição
	Valor unitário (USD) 
	Maior valor (USD) - peça 3
	Menor valor (USD) - peça 3

	3032
	Kit luva roxa + Câmera de teste 
	68,83
	39,80
	33,74

	1424
	Sonda Vitrectomia Infinity
	191,20
	224,30
	212,43

Fonte: peça 26, p. 1 e tabela à peça 3. Valor de conversão USD/BRL em 6/3/2017: R$ 3,138
37.	O item 3032 encontra-se consideravelmente acima dos valores anteriormente obtidos. No entanto, como o item é de baixo valor unitário e a quantidade é pequena (50 unidades) , não será proposta a adoção de nenhuma medida quanto a esta constatação. O valor do item 1424 encontra-se dentro dos intervalos máximo e mínimo até então verificados.
38.	Uma vez que os insumos adquiridos foram para uso nos equipamentos Novartis em utilização pelo Hospital (peça 28, p. 3) , de forma a complementar produtos já existentes no estoque e que funcionam somente em conjunto com os adquiridos, a inexigibilidade estaria, em princípio, justificada.
Hospital Universitário Betina Ferro de Souza (peças 66 a 68) 
a) o Hospital apresentou os documentos referentes à contratação (peça 66 a 68) . Na justificativa para a aquisição (peça 68, p. 1) , consta que os produtos adquiridos são complementares aos então homologados no Pregão 18/2018, sendo fornecidos exclusivamente pela Novartis;
b) outros itens que constavam inicialmente no termo de referência foram relacionados em outro processo de compra, uma vez que se tratava de aquisição de insumos que poderiam ser fornecidos por diversos fornecedores, com consequente realização de procedimento licitatório.
Análise:
39.	Os produtos adquiridos são apresentados abaixo, conforme dados constantes em tabela à peça 26, p. 1. A data de apresentação da proposta foi 4/12/2018, e a taxa de câmbio para o dólar comercial nesta data era de R$ 3,852/USD. Os itens 10593 e 8081 não constam da base de dados anteriormente elaborada e não serão analisados.
Tabela 5: valores constantes da proposta de preços apresentada pela empresa Novartis
	Código Alcon
	Descrição
	Valor unitário (USD) 
	Maior valor (USD) - peça 3
	Menor valor (USD) - peça 3

	13452
	Cânula de aspiração 
	20,38
	51,95
	28,85

	9002
	Kit completo para Vitrectomia - 23 Gauge
	491,37
	488,31
	442,36

	9013
	Kit completo para Vitrectomia e Facoemulsificação - 23 Gauge
	580,38
	536,19
	536,19

	8668
	Kit ponteira Faco-Fragmentação - 23 Gauge
	47,04
	104,95
	57,58

	10598
	Kit de Facoemulsificação Constellation
	142,37
	145,62
	140,35

	8663
	Kit de injeção de óleo de silicone
	74,53
	161,99
	73,24

	8606
	Ponteira Mini-Flared 45°
	46,23
	90,91
	56,34

	10597
	Sonda para Endolaser - 23 Gauge
	219,49
	272,85
	191,11

	17450
	Solução salina balanceada
	21,05
	32,92
	18,67

Fonte: peça 67, p. 1 e tabela à peça 3. Valor de conversão USD/BRL em 4/12/2018: R$ 3,852
40.	Verifica-se que os valores praticados na contratação são compatíveis com os listados na tabela à peça 3, exceto para os itens 9002 e 9013. No entanto, em virtude da pequena diferença encontrada, de cerca de 8%, não será proposta a adoção de nenhuma medida quanto a esta constatação.
41.	Uma vez que os insumos adquiridos foram para uso nos equipamentos Novartis em utilização pelo Hospital (peça 68, p.1) , como nos demais casos analisados, de forma a complementar produtos já existentes no estoque e que funcionam somente em conjunto com os adquiridos, a inexibilidade estaria, em princípio, justificada.
Universidade Federal de Minas Gerais (resposta apresentada pela Ebserh) 
Manifestação do órgão/entidade:
a) em que pese a Universidade Federal de Minas Gerais não ter respondido à oitiva, a Ebserh respondeu à solicitação e enviou a descrição dos produtos adquiridos, como consta à peça 77, considerando a demanda atendida;
b) o produto adquirido foi a lente intraocular em peça única de código SN60AT + 6934, com valor unitário de R$ 503,90, e a proposta apresentada em 24/1/2019;
Análise:
42.	O produto adquirido não faz parte do escopo da análise realizada nesta representação, uma vez que as aquisições analisadas são relativas às lentes intraoculares de três peças, e não de peça única.
43.	Além das informações solicitadas nas oitivas e diligências acima analisadas, realizou-se a oitiva dos hospitais cujas contratações eram mais recentes, a fim de se verificar a possibilidade de alguma ação corretiva, em função da diferença de preços encontrada. 
44.	De maneira geral, a atual variação na cotação da moeda norte-americana ocorrida em virtude da crise global causada pelo Coronavírus não justifica a ação desta Corte no sentido de suspender as contratações realizadas com consequente realização de nova licitação para a obtenção de preços mais favoráveis, como será visto a seguir. 
Realizar a oitiva da Fundação Hospitalar Getúlio Vargas, do Hospital Universitário Cassiano Antônio Moraes (Universidade Federal do Espirito Santo) e do Hospital das Clínicas da Universidade Federal de Goiás, com amparo no art. 250, V, do Regimento Interno/TCU, para que, no prazo de quinze dias, informem o estado atual das contratações resultantes dos pregões eletrônicos 104/2019, 56/2019 e 52/2019, respectivamente, alertando-os quanto à possibilidade de o TCU determinar a renegociação do preço contratado junto à Novartis, caso os produtos registrados ainda não tenham sido adquiridos e fique evidenciada a prática de sobrepreço, considerando as variações de preços identificadas, conforme tabela 3 da instrução em anexo;
Fundação Getúlio Vargas (peças 34 a 37) 
Manifestação do órgão/entidade:
a) o Pregão Eletrônico 104/2019 resultou na ata de registro de preços 4775 (peça 37, p. 22-32) . No entanto, destacou que a estimativa de produtos a serem adquiridos pela Instituição possui erro material, que ocorreu em razão de lançamento no sistema do consumo anual na coluna que representa a média mensal, estando a estimativa da contratação multiplicada em doze vezes
b) quanto ao estado da contratação, emitiu duas ordens de compra em 27/11/2019 nos valores de R$ 5.375,04 e R$ 13.538,60, que ainda não foram pagas, e o pagamento encontra-se suspenso até manifestação do TCU sobre o preço dos produtos ofertados pela empresa.
Análise:
45.	Tendo em vista o valor inicialmente homologado para o certame, de R$ 4.139.149,44, e considerando o erro material alegado, o valor total da aquisição será de cerca de R$ 344.929,12, sendo esse o total da soma dos valores da última coluna da tabela abaixo: 
Tabela 6: valores praticados no Pregão Eletrônico 104/2019 da Fundação Getúlio Vargas (25/9/2019) 
	Item
	Descrição do item no edital
	Código Alcon
	Quantidade ajustada
	Valor homologado (R$) 
	Valor total (R$) 

	1
	Lentes intraoculares dobráveis 3 peças
	MA60AC + 6934
	420
	389,48
	163.581,60

	2
	Bisturi oftálmico de 15 graus
	5166
	420
	74,90
	31.458,00

	3
	Bisturi oftálmico de 2,75 mm
	11740
	420
	74,90
	31.458,00

	4
	Câmara de teste 2,75mm
	3032
	20
	164,78
	3.295,60

	5
	Kit cassete de ultra som
	8567
	300
	240,75
	72.225,00

	6
	Ponteira de Facoemulsificação reta ultrassom 0,9mm 30 graus descartável
	5834
	24
	196,88
	4.725,12

	7
	Chave de metal para ponteira do Faco
	8556
	12
	985,90
	11.830,80

	8
	Solução Estéril para irrigação Intraocular 500 ml
	16713
	420
	62,75
	26.355,00

Fonte: Peça 34 a 37
46.	Verifica-se que os itens 1 e 5, os mais relevantes da contratação, foram homologados por USD 94,08 e 58,15, respectivamente, enquanto os valores mínimos obtidos na tabela comparativa à peça 3 foram de USD 57,31 e 58,15, respectivamente. 
47.	O valor homologado do item 5 corresponde ao menor valor encontrado nas licitações analisadas. Para o item 1, ainda que o valor homologado esteja cerca de 65% acima do menor preço contratado, tal valor ainda é cerca de 31,3% menor do que o maior valor encontrado e próximo da média dos valores encontrados para o item, que foi de USD 97,19. 
48.	Considerando, ainda, que a cotação da moeda norte-americana atualmente (9/6/2019) é cerca de 20% superior à adotada na data da realização de certame, em 25/9/2019, não se vislumbra a adoção de qualquer medida que possa resultar na redução dos valores contratados. 
49.	Tendo em vista que o hospital suspendeu a contratação em virtude do pedido de informações realizado por esta Corte, propõe-se informar à Fundação Hospitalar Getúlio Vargas, ao Hospital Universitário Cassiano Antônio Moraes (Universidade Federal do Espírito Santo) e ao Hospital das Clínicas da Universidade Federal de Goiás que o conteúdo da deliberação que vier a ser proferida poderá ser consultado no endereço www.tcu.gov.br/acordaos.
50.	Em relação à informação de ocorrência de erro material na estimativa dos quantitativos licitados (peça 34, p. 2) no Pregão 104/2019 realizado pela Fundação Hospitalar Getúlio Vargas, os quantitativos previstos na ata de registro de preços 4775 (peça 37, p. 22-32)  são doze vezes superiores à real previsão de utilização pelo órgão. 
51.	O Decreto 7.892, de 23/1/2013, modificado pelos Decretos 8.250, de 23/5/2014 e 9.488, de 30/8/2018, estabelece o art. 9º, inciso III, a estimativa de quantidades a serem adquiridas por órgãos não participantes, observado o disposto no § 4º do art. 22, no caso de o órgão gerenciador admitir adesões.
52.	Considerando que a estimativa dos quantitativos a serem adquiridas por órgãos não participantes ocorreu em desacordo com o disposto no Decreto, eventuais adesões à ata poderão ocorrer proporcionalmente ao valor de R$ 4.139.149,44 em vez de R$ 344.929,12, sendo este o valor correto para a estimativa, podendo resultar em dano ao erário.
53.	Dessa forma, em virtude de a estimativa dos quantitativos a serem adquiridos por órgãos não participantes ter sido realizada em desacordo com o art. 9º, inciso III, do Decreto 7.892, de 23/1/2013, propõe-se determinar à FGV que somente permita adesões à ata registro de preços 4775 (peça 37, p. 22-32) proporcionais ao valor de R$ 344.929,12 e não ao valor registrado de R$ 4.139.149,44. 
Universidade Federal do Espírito Santo (Ufes) (peças 29 a 33) 
Manifestação do órgão/entidade (peça 32) :
a) durante a sessão pública foi solicitada a redução dos lances, havendo árdua negociação junto à licitante vencedora;
b) dos valores máximos e mínimos para cada item apontado pelo TCU na Tabela 3 da instrução à peça 5, considerou que não ultrapassou a média de nenhum deles;
Análise:
54.	Adotando o mesmo posicionamento realizado para o item anterior e considerado que os preços praticados pelo Hospital (peça 31) se encontram dentro da média dos valores obtidos pelo TCU, sem grandes distorções, e, considerando a expressiva alta recente da moeda norte-americana, qualquer determinação desta Corte no sentido de promover a realização de uma nova licitação visando a redução dos preços pode não surtir o efeito desejado, razão pela qual não se vislumbra nenhuma medida a ser adotada em relação a esta contratação. 
55.	Todos os valores praticados pelo hospital encontram-se abaixo da média obtida pelo TCU e a própria Instituição realizou um estudo comparativo em tabela à peça 31, p. 1, razão pela qual não há necessidade de se reproduzir os valores em formato de tabela nesta análise, como realizado nas demais aquisições.
Hospital das Clínicas da UFGO (peça 79) 
Manifestação do órgão/entidade:
a) o Hospital adquiriu o equipamento contratado por meio do Pregão Eletrônico 52/2019 e a ata de registro de preços expirou em 10/2/2020;
Análise:
56.	Uma vez que o Hospital já adquiriu o equipamento, não há qualquer medida a ser adotada quanto a esta contratação. Observe que o equipamento adquirido é o facoemulsificador/vitreófago, cujo valor unitário foi de USD 129.260,21, para a aquisição de duas unidades. 
57.	Uma vez que a análise realizada neste processo abordou todas as licitações, dispensas e inexigibilidades nas quais a Novartis sagrou-se vencedora a partir de 2/2/2018 e essa foi a única licitação para a aquisição do aparelho, sendo que nas demais o equipamento era fornecido por meio de comodato, não é possível estabelecer uma comparação de preços confiável com o levantamento que embasou a presente representação para se analisar a adequabilidade dos valores praticados na aquisição. 
Pronunciamento da empresa Novartis Biociências Ltda.
58.	A Novartis se pronunciou à peça 51. A empresa destacou que as variações de preços verificadas e os descontos concedidos na fase de negociação em certos certames fazem parte da dinâmica da realização das licitações e que não há qualquer empecilho na prática.
Análise:
59.	A resposta apresentada pela Novartis não traz novas informações às já existentes nos autos, tampouco são capazes de interferir nas conclusões e propostas de encaminhamento.
Considerações Finais
60.	Por fim, considerando que não há novas informações a serem solicitadas e que o estado do processo permite a formulação imediata de proposta de mérito, propõe-se o julgamento pela procedência da presente representação, com proposta de recomendação, conforme o item H a seguir.

	F. Impacto dos Encaminhamentos Propostos

	Análise:
61.	O eventual registro dos códigos corretos de cada produto no BPS e a sua adoção pelas instituições poderá resultar em maior uniformidade nos valores praticados em contratações futuras, uma vez que as referências de preços disponíveis no BPS retratarão de forma mais fidedigna os objetos adquiridos. Entende-se que o papel da Ebserh, cuja missão é, dentre outras, melhorar a gestão dos hospitais universitários a ela vinculados, é fundamental nessa padronização e orientação.

	I. Proposta de Encaminhamento

	62.	Em virtude do exposto, propõe-se:
62.1.	conhecer da representação, satisfeitos os requisitos de admissibilidade constantes nos arts. 235 e 237, VI, do Regimento Interno deste Tribunal, e no art. 103, § 1º, da Resolução - TCU 259/2014, para, no mérito, considerá-la procedente;
62.2	determinar à Fundação Hospitalar Getúlio Vargas, com fundamento no art. 250, inciso II, do Regimento Interno/TCU, que somente permita que eventuais adesões à ata registro de preços 4775, decorrente do pregão eletrônico 104/2019, sejam proporcionais ao valor de R$ 344.929,12 e não ao valor registrado de R$ 4.139.149,44, em razão do descumprimento do art. 9º, inciso III, do Decreto 7.892, de 23/1/2013, e informe ao TCU, no prazo de 30 dias, os encaminhamentos realizados e a comprovação de ajuste no sistema de registro de preços; 
62.3.	recomendar à Empresa Brasileira de Serviços Hospitalares (Ebserh) , com fundamento no art. 250, inciso III, do Regimento Interno/TCU, que defina os códigos Catmat que deverão ser utilizados nas aquisições de insumos médico-hospitalares relativos à realização dos procedimentos oftalmológicos denominados Vitrectomia e Facoemulsificação, orientando os hospitais a ela vinculados quanto à necessidade de sua observância e indicação nos editais para compras desses itens, com vistas a garantir a utilização da referência adequada no Banco de Preços em Saúde, e informe ao TCU, no prazo de 90 dias, os encaminhamentos realizados;
62.4.	informar ao Ministério da Saúde, à Empresa Brasileira de Serviços Hospitalares, à Fundação Hospitalar Getúlio Vargas, ao Hospital Universitário Cassiano Antônio Moraes (Universidade Federal do Espírito Santo) , ao Hospital das Clínicas da Universidade Federal de Goiás, ao Hospital das Clínicas do Triângulo Mineiro, ao Hospital das Clínicas da Universidade Federal do Paraná, à Universidade Federal de Pernambuco, ao Hospital Universitário Betina Ferro e Souza e ao Hospital das Clínicas de Minas Gerais que o conteúdo da deliberação que vier a ser proferida poderá ser consultado no endereço www.tcu.gov.br/acordaos; e
62.5.   encaminhar cópia da presente instrução, das peças de número três (em meio digital) e cinco à  Fundação Hospitalar Getúlio Vargas e à Empresa Brasileira de Serviços Hospitalares, de maneira a subsidiar a implementação da determinação e da recomendação;
62.6.	arquivar os presentes autos, nos termos do art. 169, V, do Regimento Interno/TCU, sem prejuízo de que a Selog monitore as determinações/recomendações supra."

É o relatório.

8.1. Aline Pereira Medici e outros, representando Novartis Biociências S.A.

Não atuou.

REPRESENTAÇÃO. VARIABILIDADE DE PREÇOS DE INSUMOS MÉDICO-HOSPITALARES. NÃO UTILIZAÇÃO OU USO INADEQUADO DO BANCO DE PREÇOS EM SAÚDE (BPS). ERRO MATERIAL NA ESTIMATIVA DE QUANTIDADES DE PREGÃO ELETRÔNICO. CONHECIMENTO. PROCEDÊNCIA. DETERMINAÇÕES.

REPRESENTAÇÃO (REPR)

Secretaria de Controle Externo de Aquisições Logísticas (Selog).

Examino Representação de iniciativa da Secretaria de Controle Externo de Aquisições Logísticas (Selog) , com o objetivo de analisar os preços praticados por hospitais brasileiros na aquisição de insumos médico-hospitalares relativos à realização dos procedimentos oftalmológicos denominados Vitrectomia e Facoemulsificação, nos quais a empresa Novartis Biociências S.A. sagrou-se vencedora.
2. 	A Representação originou-se a partir das análises realizadas no âmbito dos TC Processo 035.848/2019-7 e Processo 014.743/2019-1, em que a unidade técnica vislumbrou a possibilidade de que poderia estar havendo considerável variação nos preços ofertados pela empresa Novartis em certames realizados pela Administração Pública, uma vez que é a única empresa que tem demonstrado interesse em contratar com a Administração, conforme as condições e especificações técnicas do objeto exigido nas licitações analisadas.
3.	Diante disso, a Selog procedeu à análise dos preços praticados por hospitais brasileiros na aquisição de insumos médico-hospitalares relativos à realização dos procedimentos oftalmológicos denominados Vitrectomia e Facoemulsificação, nos quais a empresa Novartis Biociências S.A. sagrou-se vencedora.
4.	Em virtude das consideráveis diferenças nos preços praticados por hospitais brasileiros na aquisição de insumos médico-hospitalares idênticos da empresa Novartis, autorizei a unidade especializada a promover a oitiva do Ministério da Saúde (MS) e da Empresa Brasileira de Serviços Hospitalares (Ebserh) sobre eventuais medidas que poderiam ser adotadas visando à padronização ou ao estabelecimento de referencial de preços para tais contratações, bem como a oitiva de alguns hospitais a respeito de questões relacionadas às contratações em andamento.
5.	As respostas apresentadas pelos jurisdicionados foram analisadas pela Selog, em cuja instrução transcrevi no Relatório que precede este Voto. Em decorrência das análises, a unidade propôs, no essencial, recomendar a adoção de providências a cargo da Ebserh, com vistas a garantir que os hospitais a ela vinculados utilizem a referência adequada no Banco de Preços em Saúde (BPS) , e determinar à Fundação Hospitalar Getúlio Vargas (FHGV) restringir adesões à ata registro de preços 4775, decorrente do pregão eletrônico 104/2019.
6.	De plano, ratifico o teor do meu Despacho à peça 8, para o conhecimento da presente representação, satisfeitos os requisitos de admissibilidade ínsitos nos arts. 235 e 237, VI, do Regimento Interno deste Tribunal. No mérito, acompanho as conclusões da Selog, cujos fundamentos incorporo às minhas razões de decidir, sem prejuízo de tecer breves comentários sobre seus principais pontos.
7.	Em sua instrução inicial, a unidade instrutora havia vislumbrado a necessidade de se inserir, no Banco de Preços em Saúde (BPS) , os insumos necessários à realização dos procedimentos de Vitrectomia e Facoemulsificação, de maneira a uniformizar e estabelecer limites de razoabilidade para essas contratações, em vista das relevantes diferenças nos preços praticados pela Administração nos certames analisados, que chegaram a 283,83%.
8.	Nesse sentido, o Ministério da Saúde informou que quase a totalidade dos itens já constam no BPS. Nada obstante, conforme apurado pela Selog, a despeito da obrigatoriedade de utilização do Código do Catálogo de Materiais e Serviços (Catmat) do Sistema Integrado de Administração de Serviços Gerais (Siasg) nas licitações realizadas na modalidade pregão eletrônico (art. 2º da Instrução Normativa SLTI/MPDG nº 2, de 16/8/2011) , nos editais dos certames analisados nem sempre constava o respectivo código de referência.
9.	Para os editais que apresentavam esses códigos, a unidade técnica verificou que grande parte deles eram inconsistentes. Por exemplo, no Pregão Eletrônico 23/2018, realizado pela Universidade Federal do Pará, todos os produtos listados possuíam o mesmo código Siasg 196910, que diz respeito a "Acessórios para estudo, treinamento, acessórios para treinamento".
10.	Em outros editais, foram verificados diferentes códigos Catmat para o mesmo produto, sugerindo também inconsistência. Tais situações acabam por distorcer os dados existentes no BPS, o que prejudica sua utilização na elaboração de estimativas de preços de licitações.
11.	Na visão da Selog, é possível que as diferenças encontradas nos preços praticados pela empresa Novartis para o mesmo produto sejam consequência da falta de informações precisas quanto aos valores praticados em licitações públicas para os objetos pretendidos quando da elaboração da estimativa de preços da licitação, em função de inconsistências na classificação dos materiais segundo catálogos oficiais.
12.	Com vistas a mitigar esses riscos e evitar sua recorrência, a unidade técnica propõe recomendar à Ebserh que defina os códigos Catmat que deverão ser utilizados nas aquisições de insumos médico-hospitalares relativos à realização dos procedimentos oftalmológicos denominados Vitrectomia e Facoemulsificação, orientando os hospitais a ela vinculados quanto à necessidade de sua observância e indicação nos editais para compras desses itens, com vistas a garantir a utilização da referência adequada no Banco de Preços em Saúde, e informe ao TCU, no prazo de 90 dias, os encaminhamentos realizados.
13.	Embora concorde com a essência do encaminhamento sugerido, penso ser mais assertivo a este Tribunal determinar tais medidas, em vez da mera recomedação, com fundamento no art. 2º da Instrução Normativa SLTI/MPDG nº  2, de 16/8/2011.
14.	Na sequência, a Selog identificou também que, no Pregão Eletrônico 104/2019, realizado pela Fundação Hospitalar Getúlio Vargas, que resultou na ata de registro de preços 4775 (peça 37, p. 22-32) , a estimativa de produtos a serem adquiridos pela Instituição possui erro material, que ocorreu em razão de lançamento no sistema do consumo anual na coluna que representa a média mensal, estando, por isso, a estimativa da contratação multiplicada por doze vezes.
15.	Dessa forma, tendo em vista o valor inicialmente homologado para o certame, de R$ 4.139.149,44, e considerando o erro material alegado, o valor total da aquisição pela unidade hospitalar será de R$ 344.929,12.
16.	Ocorre que, no caso de adesões à tal ata, estas poderão ocorrer proporcionalmente ao valor homologado (R$ 4.139.149,44) , o que propiciará muito mais adesões do que se fosse considerado o valor correto (R$ 344.929,12) , implicando, por conseguinte, infringência ao art. 22, §§ 3º e 4º, do Decreto 7.892/2013.
17.	Para evitar tal desobediência legal, acompanho a proposta da unidade instrutora para determinar à FHGV que somente permita adesões à ata registro de preços 4775 proporcionais ao valor de R$ 344.929,12 e não ao valor registrado de R$ 4.139.149,44.
	Ante o exposto, VOTO por que este Colegiado aprove a minuta de Acórdão que ora submeto à apreciação.
TCU, Sala das Sessões Ministro Luciano Brandão Alves de Souza, em 8 de julho de 2020.
Ministro JOÃO AUGUSTO RIBEIRO NARDES 
Relator